【裁判字號】    97,交聲,726
【裁判日期】    970630
【裁判案由】    交管條例聲異
【裁判全文】
臺灣板橋地方法院交通事件裁定         97年度交聲字第715號
原處分機關  交通部公路總局臺北區監理所
異  議  人
即受處分人  甲○○
上列異議人因違反道路交通管理處罰條例案件，對於交通部公路
總局臺北區監理所民國97年3 月20日北監自裁字裁40-ZFP012345
號、北監自裁字裁40-ZFQ007257號所為之裁決處分（原舉發案號
：內政部警政署國道公路警察局96年11月22日公警局交字第ZFP0
12345 號、96年11月22日公警局交字第ZFQ007257 號），聲明異
議，本院裁定如下：
    主  文
交通部公路總局臺北區監理所所為之民國97年3 月20日北監自裁
字裁40-ZFP012345號、北監自裁字裁40-ZFQ007257號之二裁罰處
分均撤銷，均發回交通部公路總局臺北區監理所。
    理  由
一、原處分意旨：異議人即受處分人甲○○於民國96年7 月5 日
    上午11時40分許、上午11時56分許，駕駛張美琪所有之車號
    0391-QM 號自用小客車，分別在通過國道高速公路樹林、龍
    潭收費站時，因「汽車行駛於應繳費之公路不依規定繳費（
    96年7 月5 日通過違規地點，經通知補繳，繳費期限96年8
    月25日止未補繳）」違規，經原處分機關依道路交通管理處
    罰條例第27條第1 項之規定，以97年3 月20日北監自裁字裁
    40-ZFP012345號、北監自裁字裁40-ZFQ007257號各裁處異議
    人罰鍰新臺幣（下同）3,000 元、3,000 元。
二、異議意旨略以：異議人於96年7 月5 日駕駛張美琪所有上開
    小客車前往南部，通過樹林收費站始知ETC 卡儲值不足，雖
    於關西休息站儲值ETC 時欲繳納，該ETC 門市卻說無法補繳
    ，需等候公司寄送補繳單，不料未曾收到補繳單卻收到二張
    各3,000 元的罰單，並非故意逃漏，爰聲明異議，請求撤銷
    原二裁罰處分等語。
三、按汽車行駛於應繳費之公路、橋樑、隧道或輪渡，不依規定
    繳費者，處汽車所有人或駕駛人新臺幣3,000 元以上6,000
    元以下罰鍰，並追繳欠費，道路交通管理處罰條例第27條第
    1 項定有明文。又道路交通管理處罰條例之處罰，受舉發違
    反道路交通管理事件之受處罰人，認為受舉發之違規行為應
    歸責他人者，應於舉發違反道路交通管理事件通知單應到案
    日期前，檢附相關證據及應歸責人相關證明文件，向處罰機
    關告知應歸責人，處罰機關應即另行通知應歸責人到案依法
    處理，道路交通管理處罰條例第85條第1 項亦定有明文。又
    道路交通管理處罰條例第85條第4 項規定：「依本條例規定
    逕行舉發或同時併處罰其他人之案件，推定受逕行舉發人或
    該其他人有過失。」乃賦予舉發機關得對特定道路交通違規
    行為，因當場不能或不宜攔截製單舉發者，於記明車號或車
    型等可資辨明之特徵後，查明汽車所有人，得對汽車所有人
    逕行舉發。然此乃因特定道路交通違規行為，因舉發機關無
    法當場對實際違規之汽車駕駛人舉發所為之「推定過失」責
    任及訴訟法上之舉證責任轉換規定，僅藉此以減輕舉發機關
    及原處分機關原本需負責之舉證責任，惟如汽車所有人已可
    舉證證明其並無違規情事且受舉發之違規行為應歸責實際汽
    車駕駛人者，則處罰機關即不得對之裁罰，而另應對實際汽
    車駕駛人通知到案依法處理或為裁罰，以俾遵守行政罰法第
    4 條之處罰法定主義及同法第7 條第1 項之責任條件，且方
    能符合憲法對人民財產權及訴訟權之保障。
四、次按，交通部臺灣區○道○○○路局為辦理電子收費申裝及
    欠費追繳作業，依據公路通行費徵收管理辦法相關規定訂定
    交通部臺灣區○道○○○路局電子收費申裝及欠費追繳作業
    注意事項；又高速公路電子收費票證之可用金額不足抵扣應
    繳通行費時將不予扣款，營運單位將依不照章繳費之規定處
    理；再依本辦法第15條，用路人不依規定繳費者，營運單位
    應依用路人不同之欠費行為，依本局（指高速公路局）查明
    之車籍資料，製發「補繳通行費及作業處理費通知單」，追
    繳通行費並加收作業處理費用；用路人應於通知單所列之繳
    費期限內完成補繳程序，逾期未繳納則移送相關警察單位依
    法處理，交通部臺灣區○道○○○路局電子收費申裝及欠費
    追繳作業注意事項第1 條、第10條、第13條第1 項、第17條
    第3 項分別定有明文。是依據上開規定，本件裝設有E 通機
    之車輛所有人為張美琪，營運單位即遠通電收股份有限公司
    （下稱遠通公司）交付「補繳通行費及作業處理費通知單」
    予臺灣郵政股份有限公司以掛號信函，向上開車輛所有人張
    美琪位在臺北縣蘆洲市○○○路○ 段16號3 樓之戶籍地址為
    送達，且均於96年89月7 日經蘆洲郵局投遞完成，並經詮晟
    餐飲設備有限公司收受一情，此有遠通公司97年5 月20日總
    發字第09700471號函附三重郵局97年6 月3 日郵字09750009
    57號函、蘆洲郵局投遞簽收清單影本各1 件附卷可稽，堪認
    遠通公司曾向車輛所有人張美琪寄發通行費補繳通知單，並
    經合法送達，惟迄繳款期限屆滿時仍未補繳，嗣分別經內政
    部警政署國道公路警察局第六警察隊掣單逕行舉發後，張美
    琪始通知甲○○於應到案日期前之96年12月13日，於交通違
    規案件陳述書中，向原處分機關陳述實際駕駛人係甲○○而
    非張美琪一節，亦有該交通違規案件陳述書一份在卷可參，
    且為異議人所不爭執。故本件實際汽車駕駛人確為異議人而
    非車輛所有人，而道路交通管理處罰條例第27條所規範之處
    罰對象又係「汽車所有人或駕駛人」，則依警察法上責任人
    之概念，遇有此種非屬同一人之責任人競合時，必須依責任
    人競合之考量原則，亦即優先選擇行為責任人負責，以符合
    比例原則、有效性原則、期待可能性原則及合義務性裁量原
    則（參見李震山大法官著，《警察法論─警察任務編─》，
    正典，2002年10月，1 版，397 頁；《警察行政法論─自由
    與秩序之折衝》，元照，2007年9 月，初版第1 刷，207-
    209 頁），故依上述學理依據及說明，再輔以行政罰法第7
    條第1 項：「違反行政法上義務之行為非出於故意或過失者
    ，不予處罰。」以及道路交通管理處罰條例第85條第1 項、
    第4 項之責任條件規定，本件優先選定所應負責之人當為實
    際汽車駕駛人，亦即異議人。又車輛所有人依道路交通管理
    處罰條例第85條第1 項、第4 項向原處分機關告知應歸責人
    為異議人後，既已對此一車輛所有人之「推定過失責任」舉
    證加以推翻，則車輛所有人張美琪就此等行為並無可歸責事
    由，原處分機關理應責由原舉發機關另行通知營運單位即遠
    通公司，由遠通公司再依「不照章繳費」規定之程序處理，
    亦即：先由遠通公司製作「補繳通行費及作業處理費通知單
    」寄發予本件依責任人競合之考量原則所優先選定應負責之
    人即異議人，待異議人逾「補繳通行費及作業處理費通知單
    」繳費期限仍未繳納時，始由營運單位即遠通公司移送相關
    警察單位即舉發機關依道路交通管理處罰條例第27條第1 項
    之規定處理，蓋交通部臺灣區○道○○○路局電子收費申裝
    及欠費追繳作業注意事項此一行政規則外部化法律效果所生
    之「不照章繳費」規定乃屬有利於用路人之程序，亦即用路
    人一有違反「汽車行駛於應繳費之公路不依規定繳費者」之
    行為時，並非逕予舉發及處罰，而係使用路人有一先經由營
    運單位遠通公司製作「補繳通行費及作業處理費通知單」寄
    發給予補繳之程序，待其逾期仍不補繳時，方得對之舉發、
    處罰。而觀之交通部臺灣區○道○○○路局電子收費申裝及
    欠費追繳作業注意事項所規範「用路人」之概念，亦當不僅
    限於汽車所有人，自應包括實際汽車駕駛人在內，至於查明
    車主資料後，交營運單位遠通公司寄發「補繳通行費及作業
    處理費通知單」通知補繳通行費及「欠費通知補繳作業處理
    費」，不過是為使營運單位遠通公司處理程序便捷而設，並
    不排除如相關主管機關或營運單位遠通公司於可查悉實際汽
    車駕駛人，且無可歸責於汽車所有人時，則應對實際汽車駕
    駛人踐行上開程序，亦即，此一有利先行通知補繳程序之程
    序保障應對同屬於「用路人」概念之汽車所有人及實際汽車
    駕駛人一體適用，如此，方符合並落實憲法及行政程序法等
    相關規範所保障之正當法律程序及人民「程序基本權」。然
    卷內並無由營業單位遠通公司另行寄發補繳通行費及作業處
    理費通知單予異議人之送達證明等相關證據可考，且原處分
    機關未待踐行上開程序，僅以書函通知異議人繳納最低罰鍰
    ，自無從嗣後逕行裁罰即認已經補正踐行上開程序，或由原
    處分機關依最低金額處以罰鍰以為救濟，是原處分機關在未
    有合法送達補繳通知單予異議人前，並無對異議人為裁罰之
    權，猶逕為上述二裁罰處分，即難謂為適法，且在上開程序
    踐行前，本院亦無從依道路交通案件處理辦法第20條規定而
    得自為裁定，故異議人以上開理由提出異議，為有理由，自
    應由本院應將原處分機關所為之二裁罰處分均予撤銷，發回
    原處分機關再行依相關程序處理，以資適法。
五、據上論斷，應依道路交通案件處理辦法第20條前段，裁定如
    主文。
中    華    民    國    97    年    6     月    30    日
                      交通法庭    法  官      曾淑娟
如不服本裁定應於送達後5日內向本院提出抗告狀
上列正本證明與原本無異。
                                  書記官      謝雪紅
中    華    民    國    97    年    7     月    1     日


司法院資訊處製作；財團法人民間司法改革基金會備份。
